【裁判字號】    89,上訴,3193
【裁判日期】    900713
【裁判案由】    重利
【裁判全文】
臺灣高等法院刑事判決                          八十九年度上訴字第三一九三號
    上  訴  人
    即  被  告  丙○○
右上訴人因重利案件，不服臺灣臺北地方法院八十九年度訴字第六五二號，中華民國
八十九年七月二十九日第一審判決（起訴案號：臺灣臺北地方法院檢察署八十九年度
偵字第一五○七號），提起上訴，本院判決如左：
    主  文
原判決關於丙○○被訴重利部分撤銷。
丙○○共同以乘他人急迫貸以金錢，而取得與原本顯不相當之重利為常業，處有期徒
刑陸月，如易科罰金以參佰元折算壹日。
扣案之電話號碼為0000000000號之ACER型行動電話壹支、電話號碼為00
00000000號之MOT0ROLA 928型行動電話壹支、電話號碼為00000000
00號之MOT0ROLA 890型行動電話壹支、電話號碼為0000000000號之MOTO
-ROLA 928型行動電話壹支均沒收。
    事  實
一、丙○○自民國八十八年十一月十日起，與綽號「小張」、「小陳」等姓名年籍不
    詳之成年男子，共同基於常業重利之犯意聯絡，以在中國時報等報紙分類廣告欄
    上刊登貸放金錢之電話廣告之方式，經營俗稱「地下錢莊」之金錢貸款業務，且
    同年十二月十三日，有犯意聯絡之辛○○亦加入，與丙○○均負責從事放款及收
    款等外務工作，二人月薪均為新臺幣（下同）三萬元，而綽號「小張」之成年男
    子並交付其所有、電話號碼為0000000000號之ACER型行動電話、電話
    號碼為0000000000號之MOT0ROLA 928型行動電話、電話號碼為000
    0000000號之MOT0ROLA 890型行動電話共三支予丙○○，作為對外聯絡工
    具，辛○○則使用其所有電話號碼為0000000000號之MOT0ROLA 928
    型行動電話為作為聯絡工具。八十八年十二月二十八日，借款人甲○○經由中國
    時報刊載之廣告得知該「地下錢莊」，而其本身又需款孔急不易由他處借款，遂
    以電話撥打0000000000號與自稱「邱先生」之「小張」連絡欲為告貸
    ，「小張」之男子則指示「小陳」之成年男子出面，於同日下午二時三十分許，
    在台北市○○路○段一三六號地下室，與甲○○約定貸款三萬元事宜，約定借款
    人甲○○除開立借據（名義為手機買賣）外，並提出國身分證影本、戶口名簿影
    本、各類所得扣繳暨免扣繳憑單影本各一份資料以供擔保貸款，借款利息以十天
    為一期，三萬元利息為八千元，亦即一萬元月息高達八十分之利息，預扣利息八
    千元、手續費二千元及車馬費一千元，實際交付借款一萬九千元，並規定甲○○
    每三日與之連絡，否則罰款二萬元，以上開方式收取與原本顯不相當之重利，並
    恃此收入營生，以之為常業。嗣於八十九年一月四日下午八時許，在臺北市○○
    路○段一三六號前，警方查獲擬向甲○○收取還款五萬元（含借款三萬元及罰款
    二萬元）之辛○○，並於其所騎乘之車牌號碼ＨＯＲ－５９０號之重型機車內扣
    得甲○○所交付之身分證影本、戶口名簿影本、各類所得扣繳暨免扣繳憑單影本
    ，甲○○所書寫之借據一紙、信封一只、邱先生資料一紙、筆記本一本，及辛○○所有供重利業務所用之上開行動電話一支；再於同日下午九時三十分許，在臺
    北縣板橋市○○路與陽明街口，查獲經「小張」指示擬向辛○○收款之丙○○，
    並扣得該綽號「小張」之男子所有交付予丙○○供經營重利所用之上開行動電話
    三支。
二、案經被害人甲○○訴由臺北市政府警察局移送臺灣臺北地方法院檢察署檢察官偵
    查起訴。
    理  由
一、訊之被告丙○○矢口否認有右揭犯行，辯稱：伊沒有向借款人收過錢，也未經手
    放款，只是公司小張叫伊去跟辛○○收錢，應徵時小張說是收報費，更無從得知
    借款利息云云，經查：
  (一)右揭時地被告丙○○經「小張」之成年男子應徵共同參與「地下錢莊」之金錢貸
    款業務，並知悉告訴人甲○○向該「地下錢莊」借三萬元之事，再經「小張」指
    示擬向辛○○收取甲○○應清償之五萬元（含借款三萬元及罰款二萬元）之事實
    ，業據被告丙○○於警訊、偵查中供承不諱，並經同案被告辛○○於警訊及偵查
    中供證明確，核與告訴人甲○○於警訊中及原審指訴之情節相符（參見偵查卷第
    五至十四頁、第三七至三八頁、第五一頁，本院卷第二五至二九頁、第三十五至
    三十六頁），並有告訴人甲○○於八十八年十二月二十八日所書寫借款三萬元（
    名義為手機購買）之借據一紙、「邱先生」資料一紙、甲○○之國民身分證影本
    一份、各類所得扣繳暨免扣繳憑單影本一份、戶口名簿影本一紙、信封一只附卷
    （參見偵查卷第十九至二十三頁）及電話號碼為0000000000號之ACER
    型行動電話一支、電話號碼為0000000000號之MOT0ROLA 928型行動電
 話一支、電話號碼為0000000000號之MOT0ROLA 890型行動電話一支、
    電話號碼為0000000000號之MOT0ROLA 928型行動電話一支扣案可稽。
    又被告丙○○自八十八年十一月十日起，由「小張」應徵而參與「地下錢莊」之
    金錢貸款外務業務，而綽號「小張」之成年男子於八十九年一月四日曾交付上開
    電話號碼為0000000000號、0000000000號、000000
    0000號之行動電話三支供其對外聯絡，此為被告丙○○於警訊中及本院九十
    年六月二十九日審理中供承明確，且其於偵查中同時供稱：知悉甲○○於八十八
    年十二月二十八日確來電欲借款三萬元及公司指派「小陳」前往接洽借款之事等
    語（參見偵查卷第六頁），而告訴人甲○○於警訊中亦指證係撥打000000
    0000號電話予自稱「邱先生」之人連絡等語，並有其書寫00000000
    0號話號碼之該邱先生資料一紙附卷（參見偵查卷第十三頁、第十九頁）可憑。
    應認該0000000000號行動電話曾使用為聯絡告訴人甲○○借款之用，
    而被告丙○○亦確實知悉該借款之事及「小陳」前往接洽該借款之事。足認被告
    丙○○確與「小陳」、「小張」及辛○○共同乘告訴人甲○○急迫貸以金錢，而
    取得利息。
  (二)按約定利率超過百分之二十者，付款人對於超過部分之利息，無請求權，乃民法
    第二百零五條所規定，旨在防止重立盤剝，參以吾國目前經濟狀況、有關法令與
    金融業、一般民間利率、民法第二０四條、第二０五條之法定利率等情形，並比
    較之一般債務之利息，亦即民間利息通常為月息二、三分（此為一般有民間資金
    往來經驗者所熟知，乃公眾週知之事實，毋庸舉證，最高法院八十四年度台上字
    第五０六一號判決可資參照），本件被告丙○○、辛○○與綽號「小張」、「小
    陳」之男子等人向甲○○貸款所牟取之利息，一萬元月息高達八十分，其取息標
    準與其借款原本相較自屬與原本顯不相當之重利，一般人茍未陷於急迫，孰願負
    擔此利息而借款？此由告訴人甲○○陳稱貸款之原因為：「因急需用錢」等情，
    益徵其然。被告丙○○、辛○○與綽號「小張」、「小陳」等人既知借款人甲○○急需款項，仍乘其急迫之際，以十天為一期，三萬元利息為八千元，亦即一萬
    元月息高達八十分之利息，預扣利息八千元、手續費二千元及車馬費一千元，實
    際交付借款一萬九千元，並規定甲○○每三日與之連絡一次，否則罰款二萬元，
    約定苛刻條件，貸以金錢而博取重利，是其等乘告訴人甲○○急迫而貸予金錢博
    取「重利」之情彰彰甚明。
  (三)另被告丙○○曾於八十七年間因犯常業重利罪，經臺灣板橋地方法院八十七年度
    訴字第二○四五號案件八十八年三月十九日判處有期徒刑十月，並經本法院八十
    八年度上訴字第一六四二號案件於同年六月二十五日撤銷改判處有期徒刑八月，
    前案犯罪時間為八十七年三月初至八月二十七日，核與本件犯罪時間八十八年十
    一月十日至八十九年一月四日，已逾一年，且係不同「地下錢莊」組成份子，尚
    難認有實質一罪關係，此有本院八十八年度上訴字第一六四二號判決書一份、被
    告全國前案紀錄表、臺灣高等法院檢察署刑案紀錄簡覆表附卷足參（參見原審卷
    第五至六頁、第十四至十五頁），被告丙○○於前案常業重利案件審理中，當知
    所從事之「地下錢莊」貸款獲取重利之情形，且其既知悉告訴人甲○○於八十八
    年十二月二十八日確來電欲借款三萬元，八日後即八十九年一月四日又前往收取
    甲○○五萬元之還款，其等所訂高額利息及苛刻之還款條件，焉有不知之理？是
    其所辯不知利息約定云云，應屬卸責之詞，尚難採信。
  (四)又所謂常業犯，係指反覆以同種類之行為為目的之社會活動的職業性犯罪而言，
    亦即常業犯僅須有賴以為業之意思，而有事實之表現為已足。而被告丙○○於警
    訊及原審供承：伊係於八十八年十一月十日起至「小張」所組成之「地下錢莊」
    處應徵上班，每月領有三萬元之薪資等語（參見偵查卷第六頁、原審卷第二八頁
    ），足認被告丙○○由從事高利貸款業務而取得之薪資，為其主要生活費用來源
    之一，而綽號「小張」、「小陳」之男子在報紙刊登廣告，並與被告丙○○、辛○○共同從事收放款業務，其等顯然均恃此為常業。
  (五)綜上所述，事證明確，被告丙○○之犯行洵堪認定。
二、核被告丙○○所為，係犯刑法第三百四十五條之常業重利罪。其就上述犯行與同
    案被告辛○○、綽號「小張」及「小陳」之成年男子，有犯意聯絡及行為分擔，
    均為共同正犯。
三、原審認被告丙○○罪證明確，而予以論罪科刑，固非無見。惟原審以同案被告辛○○持有之記事簿所載內容，認定林秀真、林秀美、乙○○、己○○○、戊○○
    、黃文柯、江金針、王培如、吳昭文、林展良、陳成根、馮自強、吳美香、陳中
    義、馮義忠、何玉秀、馮國勝、馮正家、留作生、彭權書、庚○○、許金風、丁○○、黃文何、黃進真、陳事正、馮乃中、陳瑞稜、林天賜、許自在、吳蔥喜、
    鍾國漢、吳會娟、裝偉偉、黃正竹、陳瑞秋、趙文瑞、吳金精林、沈慶文偉、吳
    宗線等不特定之人，均為需款孔急而無他處可以告貸或告貸不易之借款人，然此
    部分並未為起訴書所論及，且該等人之所以借款，是否確因急迫、輕率或無經驗
    ？本院依該記事簿有地址之部分傳訊借款人，除證人林依樺否認有借款一事外，
    其他均因地址有誤無法傳訊，是原審並未查證上開借款部分是否確因借款人急迫
    、輕率或無經驗而告貸，而遽為認定，尚有未當。又原審認定邱先生資料一紙及
    辛○○所有筆記簿一本應予沒收，惟如後所述，該二物品並非供犯罪所用之物，
    原審此部分認定亦有未合。被告以未經手收、放款業務，且於謀職時，係受人利
    用，並無犯意聯絡，否認犯重利罪為由提起上訴，並無理由，已為本院指駁如上
    述，惟原審既有如上可議之處，自應由本院將原判決關於被告丙○○被訴重利部
    分撤銷。又被告行為後刑法第四十一條已於九十年一月四日修正，同年月十日經
    總統公布施行，由原來犯最重本刑為三年以下有期徒刑以下之刑之罪，而受六個
    月以下徒刑或拘役之宣告得易科罰金之要件，修改為犯最重本刑為五年以下有期
    徒刑以下之刑之罪，而受六個月以下徒刑或拘役之宣告得易科罰金之要件，比較
    新舊法，應以新法有利於被告，自應依刑法第二條第一項前段規定，適用裁判時
    前開修正之刑法第四十一條第一項前段之規定。爰審酌被告丙○○於八十七年間
    因犯常業重利罪，經臺灣板橋地方法院於八十八年三月十九日判處有期徒刑十月
    ，並經本法院於同年六月二十五日撤銷改判處有期徒刑八月，此有本院被告全國
    前案紀錄表、臺灣高等法院檢察署刑案紀錄簡覆表附卷足參（參見原審卷第五至
    六、十四至十五頁），竟於八十八年底，再犯本件常業重利罪，顯見被告丙○○
    毫無悔意，及犯罪牟利之動機、謀生目的、重利對象僅有一位、犯罪手段、對社
    會經濟所生之危害不大等一切情狀，量處如主文第二項所示之刑，並諭知易科罰
    金之折算標準。扣案之電話號碼為0000000000號之ACER型行動電話一
    支、電話號碼為0000000000號之MOT0ROLA 928型行動電話一支、電話
    號碼為0000000000號之MOTOROLA 890型行動電話一支為綽號「小張」
    之男子所有，交付予被告丙○○以供聯絡之用，又電話號碼為00000000
    00號之MOT0ROLA 928型行動電話一支（參見偵查卷第十九頁下方）為被告辛○○所有，以供聯絡及瞭解借款人基本資料之用，均為供犯重利罪所用及預備使用
    之物，爰依法均予宣告沒收。至扣案之告訴人甲○○所書寫之借據一紙、甲○○
    之身分證影本、各類所得扣繳暨免扣繳憑單影本、戶口名簿影本、信封一只、邱
    先生資料一紙係告訴人甲○○質押之物，不能認係被告丙○○、共犯辛○○或綽
    號「小張」及「小陳」之男子所有；另立據人不明之收據一紙、發票人為被告辛○○之本票一紙及筆記簿一本（參見偵查卷第二十四至二十五頁），雖為共同被
    告辛○○所有，然與本件重利罪無涉，均毋庸宣告沒收，併此敘明。
據上論斷，應依刑事訴訟法第三百六十九條第一項前段、第三百六十四條、第二百九
十九條第一項前段，刑法第二條第一項前段、第二十八條、第三百四十五條、第四十
一條第一項前段、第三十八條第一項第二款，罰金罰鍰提高標準條例第一條前段、第
二條，判決如主文。
本案經檢察官賴俊雄到庭執行職務。
中      華      民      國    九十      年      七      月     十三     日
                              臺灣高等法院刑事第二十三庭
                             審判長法  官  黃  瑞  華
                                        法  官  吳      燦
                                        法  官  雷  雯  華
右正本證明與原本無異。
如不服本判決應於收受送達後十日內向本院提出上訴書狀，其未敘述上訴之理由者並
得於提起上訴後十日內向本院補提理由書（均須按他造當事人之人數附繕本）。
                                        書記官  陳  思  云
中      華      民      國    九十      年      七      月     十六     日
附錄：本案論罪科刑法條全文
刑法第三百四十五條
以犯前條之罪為常業者，處五年以下有期徒刑，得併科三千元以下罰金。


司法院資訊處製作；財團法人民間司法改革基金會備份。
